---
title: "Trabajo2"
author: "Hannia Zenteno"
format: pdf
editor: visual
---

```{r}
install.packages("pacman")
library(pacman)
p_load(ggplot2,dplyr,datasets) #instalamos paquete
```

```{r}
data("precip",package = "datasets") #primero cargamos los datos 
precip_data<-data.frame(ciudad=names(precip),precipitacion=precip) #asignamos dataframe
View(precip_data) #vemos los valores
```

```{r}
lambda_est<-mean(precip_data$precipitacion, na.rm=TRUE) #Con esto vamos a estimar lambda, (media esperada de los eventos)
lambda_est
```
Probabilidad de que una ciudad tenga exactamente 10 eventos de precipitación
```{r}
x <- 10 #objetivo
prob_x <- dpois(x, lambda = lambda_est) #probabilidad de que ocurra x
format(prob_x*100, scientific = FALSE) #format(x, scientific = FALSE) ayuda a que no tengamos notación científica
```

```{r}
df_pmf<-data.frame(x=0:20,prob=dpois(0:20,lambda_est)) #visualizar la funcion de masa de probabilidad de la distribucion de poisson en los valores del 0 al 20
```

Graficamos
```{r}
ggplot(df_pmf,aes(x=x,y=prob)) +
  geom_bar(stat = "identity", fill="pink", color="black") + labs(title = "Probabilidad de Poisson", x = "Número de eventos de precipitación", y = "Probabilidad") +
theme_minimal()
```

¿Cuál es la probabilidad de que una ciudad tenga exactamente 5 eventos de precipitación?
```{r}
proba <- 5
```

```{r}
prob <- dpois(proba, lambda = lambda_est)
format(prob, scientific =FALSE)

```

#Modelación

```{r}
ppois(q, u, lower.tail = TRUE) #funcion que da la probabilidad de que una variable aleatoria sea menos o igual a un valor
```

```{r}
ppois(16, 12, lower.tail = FALSE) #probabiidad de 17 o + autos
```

Modelado regresion de poisson
glm = Modelo lineal generalizado

```{r}
data<-warpbreaks
data
str(warpbreaks) #estructura
hist(data$breaks) #creamos un histograma
```

```{r}
modelo_poisson<-glm(breaks~wool+tension,data, family = poisson(link = "log"))
summary(modelo_poisson)
```

```{r}
poisson.model2<-glm(breaks ~ wool + tension, data = data, family = quasipoisson(link = "log"))
summary(poisson.model2) #cambiamos de modelo para tener un erros estandar mas correcto para ver si las roturas depende de la lana y tension
```

vamos a comparar ambos modelos para ver diferencias
```{r}
install.packages("arm")
library(arm)
```

```{r}
coef1 = coef(modelo_poisson) #extraemos los coeficientes del primer modelo
```

```{r}
coef2 = coef(poisson.model2) #extraemos los coeficientes del modelo 2
```

```{r}
se.coef1 = se.coef(modelo_poisson) #extraemos el error estandar del modelo 1
```

```{r}
se.coef2 = se.coef(poisson.model2) #extraemos el error estandar del modelo 2

```

```{r}
models.both<-cbind(coef1, se.coef1, coef2, se.coef2, exponent = exp(coef1)) #combinamos los valores en un dataframe
```

```{r}
models.both #visualizamos
```
Predecir resultados

```{r}
newdataAL<- data.frame(wool="A", tension="L") 
predict(poisson.model2, newdata = newdataAL, type="response")
```
```{r}
newdataAM<- data.frame(wool="A", tension="M") 
predict(poisson.model2, newdata = newdataAM, type="response")
```
```{r}
newdataAH<- data.frame(wool="A", tension="H") 
predict(poisson.model2, newdata = newdataAH, type="response")
```
```{r}
newdataBL<- data.frame(wool="B", tension="L") 
predict(poisson.model2, newdata = newdataBL, type="response")
```

```{r}
newdataBM<- data.frame(wool="B", tension="M") 
predict(poisson.model2, newdata = newdataBM, type="response")
```
```{r}
newdataBH<- data.frame(wool="B", tension="H") 
predict(poisson.model2, newdata = newdataBH, type="response")
```

que combinacion es menos probable que genere menos roturas?
de acuerdo a las predicciones, generará menos roturas una lana B con tension alta


























