---
title: "Influencia del transporte en la calidad del aire en CDMX"
output:
  flexdashboard::flex_dashboard:
    orientation: columns
    vertical_layout: fill
    theme: 'flatly'
runtime: shiny
---

```{r setup, include=FALSE}
library(flexdashboard)
library(shiny)
library(tidyverse)
library(plotly)

# Carga de datos
contaminantes <- read_csv("Contaminantes_mensual.csv") 
transporte <- read_csv("Transporte.csv")       

# Procesamiento de contaminantes
contaminantes_largo <- contaminantes %>%
  pivot_longer(cols = -c(mes, hora),
               names_to = "zona_tipo",
               values_to = "valor") %>%
  separate(zona_tipo, into = c("zona", "tipo"), sep = "\\.")

# Procesamiento de transporte
resumen_transporte <- transporte %>%
  group_by(agency_id) %>%
  summarise(unidades = n())
```
Column {data-width=700}
-----------------------------------------------------------------------
Page: Información {.fa-info-circle}
=========================================================

Column {data-width=100}
-----------------------------------------------------------------------

### Introducción

Según Climate Watch (2022), México emitió aproximadamente 637 millones de toneladas de CO₂ equivalente, y las fuentes móviles —vehículos motorizados en circulación— constituyen un actor determinante en estas cifras. 

La Secretaría de Medio Ambiente y Recursos Naturales (SEMARNAT) confirma que una cuarta parte del total nacional de emisiones de GEI proviene del sector transporte, lo que refuerza su relevancia en el deterioro ambiental y sus consecuencias sobre la salud pública.

La exposición continua a partículas finas como las PM2.5 está científicamente vinculada a enfermedades respiratorias, cardiovasculares e incluso a muertes prematuras, lo que convierte a la contaminación atmosférica en una amenaza tangible para la salud humana.


### Unidades de transporte por Agencia {.fa-bus}
```{r}
renderTable({
  resumen_transporte
})
```

Column {data-width=100}
-----------------------------------------------------------------------

### Grafico contaminantes por zona {.fa-smog}

```{r}

renderPlotly({
  ggplotly(
    ggplot(contaminantes_largo, aes(x = zona, y = valor, fill = tipo)) +
      geom_boxplot() +
      labs(title = "Distribución de PM10 y PM2.5 por zona") +
      theme_minimal()
  )
})
```
Column {data-width=70}
-----------------------------------------------------------------------


### Tabla contaminantes promedio {.fa-smog}

```{r}
renderTable({
  contaminantes_largo %>%
    group_by(zona, tipo) %>%
    summarise(promedio = mean(valor, na.rm = TRUE), .groups = "drop")
})
```

Page: Distribución Geográfica {.fa-map}
=========================================================

Column {data-width=800}
-----------------------------------------------------------------------
### Distribución geográfica
```{r mapa-rutas, message=FALSE, warning=FALSE}
library(leaflet)
library(dplyr)
library(readr)

# Carga los datos
rutas <- read_csv("cconcesionado_rutas.csv")


# Mapa básico con marcadores
leaflet(rutas) %>%
  addTiles() %>%
  addCircleMarkers(
    lng = ~X, 
    lat = ~Y,
    radius = 3,
    color = "blue",

 fillOpacity = 0.7,
    popup = ~paste("Ruta:", RUTA) 
  )
```






