---
title: "Estudio de caso II"
author: "Pulido Balderas Arturo, Ibarra Piñón Scarlett Adriana y Zenteno Magaña Hannia Sharit "
format: html
editor: visual
---

Abstract

Los incendios forestales son una de las principales amenazas para los ecosistemas y las sociedades en la actualidad. El programa de las Naciones Unidas para el Medio Ambiente (CMNUCC,2022) prevé un aumento en intensidad y frecuencia de los incendios forestales a escala global aumentará un 30% para 2050 y 50% para finales de siglo.

Entre los principales factores responsables del aumento en frecuencia de incendios forestales destacan el cambio climático, aumento de emisiones de gases de efecto invernadero, cambios en uso/manejo de suelos, así como el desarrollo irresponsable de las actividades humanas, causantes de entre el 80%-90% del total de incendios a escala global (Our world in Data, 2024).

Brasil es el país más biodiverso del mundo. Se estima que alberga entre el 15%-20% de toda la riqueza biológica del planeta. Entre ellos, el 70% del total de especies animales y vegetales descubiertas hasta la actualidad con un promedio de 700 nuevas especies descubiertas al año. (CBD, 2012). Además, alberga la cuenca hidrológica del Río Amazonas, la más grande e importante de la región biogeográfica neotropical.

Considerando la importancia de la cuenca del Río Amazonas para el desarrollo sostenible de los socioecosistemas. El presente estudio de caso consistió en el desarrollo de un análisis estadístico sobre la relación entre el tiempo y el número total de incendios registrados en Brasil desde 1998 hasta 2017. Posteriormente, se desarrolló un modelo de redes para las variables año y número de incendios respectivamente. La base de datos fue elaborada por el gobierno de Brasil y se encuentra disponible en la plataforma Kaggle (Forest fires in Brazil, 2017).

```{r}
#Cargamos las librerías y la base de datos al programa.
library(ggplot2)
library(readr)
library(dplyr)


amazon <- read_csv("amazon.csv")
View(amazon)
```

Gráfico-Total de incendios por año

```{r}

# Delimitamos los índices para extraer los datos (Columna 1 es el año de registro y columna 4 el número de incendios reportados.)
years <- as.numeric(amazon[[1]])  # Columna 1: Año de registro
fires <- as.numeric(amazon[[4]]) # Columna 4: Número de incendios reportados

# Creamos los dataframes y limpiamos los datos
data <- data.frame(Year = years, Fires = fires)

data <- na.omit(data)

# Determinamos la suma total de los incendios registrados al año
data_summary <- data %>%
  group_by(Year) %>%
  summarise(Total_Fires = sum(Fires, na.rm = TRUE))

# Graficamos
ggplot(data = data_summary, aes(x = Year, y = Total_Fires)) +
  geom_bar(stat = "identity", fill = "skyblue") +
  labs(
    title = "Suma Total de Incendios por Año",
    x = "Año",
    y = "Total de Incendios"
  ) +
  theme_minimal()

```

Gráfico-Total de incendios por mes

```{r}

# Delimitamos los índices dentro de la base de datos
months <- as.character(amazon[[3]])  # Tercera columna: Mes
fires <- as.numeric(amazon[[4]])    # Cuarta columna: Número de incendios registados.

# Corregimos los errores de redacción para el mes de marzo
months <- recode(months, `Mar\xe7o` = "Marzo")

# Producimos los dataframes
data <- data.frame(Month = months, Fires = fires)

# Agrupar por meses y calculamos el total de incendios
data_summary <- data %>%
  group_by(Month) %>%
  summarise(Total_Fires = sum(Fires, na.rm = TRUE))

# Graficamos
ggplot(data = data_summary, aes(x = reorder(Month, -Total_Fires), y = Total_Fires)) +
  geom_bar(stat = "identity", fill = "orange") +
  labs(title = "Número Total de Incendios por Mes", x = "Mes", y = "Total de Incendios") +
  theme_minimal()
```

Modelo de regresión lineal

```{r}
#Cargamos las librerías necesarias
library(dplyr)
library(ggplot2)
library(car)

#Delimitamnos índices
state <- as.factor(amazon[[2]])  # Columna B: Unidad federativa
number <- as.numeric(amazon[[4]]) # Columna D: Número de incendios reportados

# Producimos los dataframes
data <- data.frame(State = state, Number = number)

# Limpiamos la base de datos y ajustamos el modelo
data <- na.omit(data)

model <- lm(Number ~ State, data = data)

summary(model)


```




Conclusiones 

Los incendios forestales representan una de las principales amenazas para los socioecositemas de Brasil. Se observó un aumento en la cantidad de incendios a través del tiempo de 1998 al 2017. Además, se identificó que la temporada de sequías   (julio, octubre y agosto) es la más propensa al desarrollo de incendios forestales en Brasil.

Derivado del análisis de regresión lineal se encontró que el nivel de significancia estadística entre las unidades federativas de Brasil y el número de incendios reportados varía entre las distintas regiones. Por ejemplo, en “Bahia” hay una alta significancia entre las variables mientras que en “Parabia” existe poca significancia. 

La prevención exitosa de los incendios depende directamente de los mecanismos de gestión de crisis de los sectores público-privado, desarrollo de programas, manuales de gestión de crisis, así como de la conciencia social sobre la importancia de la prevención de incendios. 



Referencias

Base de datos:
Forest Fires in Brazil. Kaggle.com. https://www.kaggle.com/datasets/gustavomodelli/forest-fires-in-brazil

El número de incendios forestales aumentará un 50% en 2100 y los gobiernos no están preparados | CMNUCC. (2020). Unfccc.int. https://unfccc.int/es/news/el-numero-de-incendios-forestales-aumentara-un-50-en-2100-y-los-gobiernos-no-estan-preparados

Our World in Data, 2024. A human-driven decline in global burned area. Science, 356(6345), 1356–1362. https://doi.org/10.1126/science.aal4108

‌ Convention on Biological Diversity (SCBD, 2021), https://www.cbd.int/countries/profile?country=br



